【裁判字號】    92,判,1044
【裁判日期】    920814
【裁判案由】    徵收補償
【裁判全文】
最  高  行  政  法  院  判  決                  九十二年度判字第一○四四號
    上  訴  人  甲○○
    被 上訴 人  高雄市政府
    代  表  人  乙○○
右當事人間因徵收補償事件，上訴人對於中華民國九十一年六月十二日高雄高等行政
法院九十一年度訴字第一七六號判決，提起上訴，本院判決如左：
    主  文
上訴駁回。
上訴審訴訟費用由上訴人負擔。
    理  由
一、上訴人以其所有坐落高雄市○○區○○段一小段四四一、四四一之一、四四二地
    號土地，係屬都市○○○○道路用地（高雄市○○路二四二巷），被上訴人因囿
    於財源，於民國八十四年度預算僅辦理該巷道中未達計畫寬度路段開闢工程，而
    本件系爭土地所屬路段已達計畫寬度供人車通行使用多年，故未將其納入工程開
    闢範圍辦理徵收補償。上訴人因而請求被上訴人對該土地速予徵收補償。被上訴
    人遂以九十年八月七日高市府工新字第三○九七四號函復略謂：「在本府財源拮
    据及有限資源應用考量下，類似路況之道路用地，暫緩編列經費辦理徵收，本案
    俟中央關於既成巷道之補償法案通過後，再據以通案檢討辦理。」上訴人不服，
    提起訴願遭決定駁回，遂提起本件行政訴訟。
二、上訴人於原審起訴主張：上訴人所有系爭土地，位於已開闢完成之六米計畫道路
    用地範圍內，長久以來作為公共道路使用，致上訴人既無從自由使用收益，亦未
    取得被上訴人合理之補償，嚴重侵害上訴人所有土地之所有權，上訴人曾於七十
    七年間向被上訴人新工處申請辦理徵收前開土地，新工處遂將之列入中程計畫檢
    討辦理徵收，此有新工處七十八年十一月八日七八高市工養處一字第二七○八三
    號簡便行文表影本乙份可證，惟被上訴人嗣辦理徵收時，竟徵收他人鄰接土地，
    而就上訴人前開所有之土地僅徵收四四一之一地號土地部分，就四四一、四四二
    地號土地部分，並未本於平等原則併予徵收，有違平等原則及誠信原則，故依據
    司法院釋字第四○○號、第四二五號、第四四○號解釋，請求被上訴人應予以徵
    收補償，為此請求訴願決定及原處分均撤銷，由被上訴人另為適法處分等語。
三、被上訴人則以：土地徵收應依土地徵收條例第一條第二項及第三項、第二條、第
    十三條、第十五條之規定為之；又司法院釋字第四○○號解釋言明「國家應依法
    律之規定辦理徵收給予補償」，亦即應依實定法之規定辦理徵收給予補償，而非
    謂「國家應依本解釋辦理補償」；該解釋僅係為國家立法及施政之指針，並非可
    作為向國家請求作成徵收補償處分之請求權依據。又上開解釋對私有既成道路取
    得問題之處理，依行政院秘書長八十五年十二月十四日台八十五內字第四五七四
    五號附會商結論意旨，系爭土地如依上述所列應屬第二階段第三優先。從而，上
    訴人在無徵收處分存在之前提下，請求被上訴人給付系爭土地補償費，於法亦有
    未合，應予駁回。本件系爭土地作為公眾通行使用，迄今仍未辦理徵收補償，致
    上訴人系爭土地受到法令限制而無法自由使用收益，此固與憲法保障人民私有財
    產之宗旨不符，惟系爭土地應否徵收及應如何徵收，於土地徵收條例八十九年二
    月二日經總統公布實施後，自應優先適用該條例之規定。茲觀諸該條例規定，徵
    收土地應由中央主管機關核准之。而所謂中央主管機關係指內政部，亦如前述，
    準此，有關土地徵收既由中央主管機關內政部核准之，則各地方政府就其都市○
    ○區○○道路用地或其他公共設施保留地本無准否徵收之權責，自亦無從基於人
    民之請求而作成應否徵收之處分，故上訴人請求被上訴人就其所有之系爭土地予
    以徵收，於法自有未合等語，資為抗辯。
四、原審斟酌全辯論意旨及調查證據結果，以：按「關於人民權利義務之事項應以法
    律定之」，中央法規標準法第五條第二款定有明文，此即法律保留原則。而關於
    土地之徵收及補償之事項，依現行土地徵收條例規定，關於土地徵收，應由需用
    土地人先與土地所有權人以協議價購或其他方式取得，如無法取得時，再提出徵
    收土地之申請，經中央主管機關內政部核准後，通知執行機關即該管直轄市或縣
    （市）主管機關，主管機關應即公告三十日，需用土地人則將補償地價繳交主管
    機關於公告期滿後十五日內轉發，否則徵收案從此失其效力；又被徵收土地權利
    關係人對於徵收補償價額不服前項查處情形者，該管直轄市或縣（市）主管機關
    得提請地價評議委員會復議，土地權利關係人不服復議結果者，得依法提起行政
    救濟。此觀土地徵收條例第十一、十三、十四、十七、十八、十九、二十、二十
    二等條之規定自明；故司法院釋字第四○○號解釋雖指既成道路成立公用地役關
    係者，其所有權人因公益而特別犧牲其財產上之利益，國家自應依法律之規定辦
    理徵收給予補償及若在某一道路範圍內之私有土地均辦理徵收，僅因既成道路有
    公用地役關係而以命令規定繼續使用，毋庸同時徵收補償，顯與平等原則相違等
    語，惟該解釋內亦明言「國家應依法律之規定辦理徵收給予補償」，亦即應依實
    定法之規定辦理徵收給予補償，而非謂「國家應依本解釋辦理補償」；此由該號
    解釋亦敘明「各級政府如因經費困難，不能對上述道路全面徵收補償，有關機關
    亦應訂定期限籌措財源逐年辦理或以他法補償。」等語，足證該解釋僅係為國家
    立法及施政之指針，並非可作為向國家請求作成徵收補償處分之請求權依據甚明
    。又按「國家機關依法行使公權力致人民之財產遭受損失，若逾其社會責任所應
    忍受之範圍，形成個人之特別犧牲者，國家應予合理補償。主管機關對於既成道
    路或都市○○道路用地，在依法徵收或價購以前埋設地下設施妨礙土地權利人對
    其權利之行使，致生損失，形成其個人之特別犧牲，自應享有受相當補償之權利
    。臺北市政府發布之臺北市市區道路管理規則第十五條規定：其中對使用該地下
    部分，既不徵購又未設補償規定，與上開意旨不符者，應不再援用。」固經司法
    院釋字第四四○號解釋在案；本號解釋雖闡明主管機關對於既成道路或都市○○
    道路用地於徵收或價購前之使用，妨礙土地權利人對其權利之行使，形成其個人
    之特別犧牲應予合理補償之意旨，然「關於人民權利義務之事項應以法律定之」
    ，為中央法規標準法第五條第二款所明定，已如前述，且本號解釋理由書並引據
    司法院釋字第四○○號解釋文中「各級政府如因經費困難，不能對上述道路全面
    徵收補償，有關機關亦應訂定期限籌措財源逐年辦理或以他法補償。」之內容，
    足見特別犧牲之應予補償亦僅為國家立法及施政之指針，況本號解釋主要是解釋
    臺北市市區道路管理規則第十五條規定對使用該地下部分，既不徵購又未設補償
    規定，因與上述人民特別犧牲應予合理補償之意旨不符，應不再援用，而非謂人
    民得依本號解釋作為請求權依據向國家請求特別犧牲之補償，故上訴人另依本號
    解釋作為請求權依據，請求被上訴人為徵收補償，於法自有未合。再按司法院釋
    字第四二五號解釋係謂：「土地徵收，係國家因公共事業之需要，對人民受憲法
    保障之財產權，經由法定程序予以剝奪之謂。規定此項徵收及其程序之法律必須
    符合必要性原則，並應於相當期間內給予合理之補償。被徵收土地之所有權人於
    補償費發給或經合法提存前雖仍保有該土地之所有權，惟土地徵收對被徵收土地
    之所有權人而言，係為公共利益所受特別犧牲，是補償費之發給不宜遷延過久。
    本此意旨，土地法第二百三十三條明定補償費應於『公告期滿後十五日內』發給
    。此法定期間除對徵收補償有異議，已依法於公告期間內向該管地政機關提出，
    並經該機關提交評定或評議或經土地所有權人同意延期繳交者外，應嚴格遵守。
    內政部中華民國七十八年一月五日台內字第六六一九九一號令發布之『土地徵收
    法令補充規定』，係主管機關基於職權，為執行土地法之規定所訂定，其中第十
    六條規定：『政府徵收土地，於請求法律解釋期間，致未於公告期滿十五日內發
    放補償地價，應無徵收無效之疑義』，與土地法第二百三十三條之規定未盡相符
    ，於憲法保障人民財產權之意旨亦屬有違，其與本解釋意旨不符部分，應不予適
    用。」故本號解釋是闡明徵收應遵守之程序及補償費發放期間規定之效力，並未
    涉及徵收補償請求權一事；是上訴人援引為請求被上訴人徵收補償系爭土地之依
    據，實有誤會，不足採取。綜上所述，被上訴人就上訴人所為徵收土地之請求並
    無准駁之權限，且上訴人亦無請求被上訴人為徵收處分之請求權存在，故被上訴
    人否准上訴人徵收補償之請求，並無違誤，訴願決定予以維持，亦無不合。上訴
    人提起本件訴訟，請求撤銷訴願決定及原處分，由被上訴人另為適法處分，依其
    所訴之事實，在法律上顯無理由，因而駁回上訴人之訴。
五、本院經核原判決於法並無違誤。上訴意旨仍執前詞並主張被上訴人曾依上訴人之
    申請，先後兩次將系爭土地列入中程計劃及八十四年度先期作業檢討辦理徵收，
    則被上訴人就系爭土地既已辦理徵收，上訴人自有請求被上訴人為徵收處分之請
    求權存在。原判決對於上訴人所提出兩次新工處函文棄置不顧，亦未說明其不予
    採信之理由，遽為上訴人不利之認定，顯有判決不備理由之違法等語。然查「土
    地徵收，依本條例之規定，本條例未規定者，適用其他法律之規定。其他法律有
    關徵收程序、徵收補償標準與本條例牴觸者，優先適用本條例。」為土地徵收條
    例第一條第二、三項所明定。本件上訴人雖主張依據司法院釋字第四○○號、第
    四二五號、第四四○號解釋，被上訴人應徵收系爭土地並予補償云云；惟關於土
    地徵收處分之程序，依上述規定，應依土地徵收條例之規定為之；而徵收土地應
    由中央主管機關核准之，而所謂中央主管機關係指內政部，亦分別為土地徵收條
    例第二條及第十四條所明定；土地徵收既應由中央主管機關內政部核准之，故被
    上訴人自無土地應否徵收之決定權，而無從作成准予徵收之處分，是上訴人請求
    被上訴人就系爭土地為徵收之處分，於法自有未合。原判決駁回上訴人之訴，於
    法並無違誤。況查原判決已就本件爭點即上訴人主張依據司法院釋字第四○○號
    、第四二五號、第四四○號解釋，被上訴人應徵收系爭土地並予補償乙節，為不
    可採等情。明確詳述其得心證之理由，有如前述。並與前開法令規定及解釋意旨
    要無不合，尚無判決不適用法規或適用不當之違法；亦難謂有判決不備理由之違
    法，縱原審對於上訴人所提出新工處函文，雖有未於判決中加以論斷，惟尚不影
    響於判決之結果，與所謂判決不備理由之違法情形不相當。至於上訴人其餘訴稱
    各節，乃上訴人以其對法律上見解之歧異，就原審取捨證據、認定事實之職權行
    使，指摘其為不當，均無可採。綜上所述，上訴意旨指摘原判決違誤，求予廢棄
    ，難認有理由，應予駁回。
據上論結，本件上訴為無理由，爰依行政訴訟法第二百五十五條第一項、第九十八條
第三項前段，判決如主文。
中    華    民    國    九十二      年      八        月      十四      日
                    最 高 行 政 法 院  第 五 庭
                                審 判 長 法  官      徐  樹  海
                                         法  官      蔡  進  田
                                         法  官      鄭  淑  貞
                                         法  官      林  家  惠
                                         法  官      林  茂  權
右  正  本  證  明  與  原  本  無  異
                                         法院書記官  王  褔  瀛
中    華    民    國    九十二      年      八        月      十四      日


司法院資訊處製作；財團法人民間司法改革基金會備份。
